【裁判字號】    95,判,888
【裁判日期】    950615
【裁判案由】    綜合所得稅
【裁判全文】
最  高  行  政  法  院  判  決
                                     95年度判字第00888號
上  訴  人  乙○○
                     （送達代收處所：臺北市○○○路○段
                       210巷32號3樓）
被 上訴 人  財政部臺灣省中區國稅局
代  表  人  甲○○
上列當事人間因綜合所得稅事件，上訴人不服中華民國93年12月
30日臺中高等行政法院93年度訴字第407號判決，提起上訴。本
院判決如下：
    主  文
上訴駁回。
上訴審訴訟費用由上訴人負擔。
    理  由
壹、本件上訴人主張：查上訴人於92年12月25日之申請係依稅捐
    稽徵法第28條重新查核更正，而非對於原「核定稅額通知書
    」表示不服，經被上訴人於93年2月11日否准後又於同年3月
    1日提出復查申請，期間僅為18日，並未逾越法定不變期間
    ，原判決對此顯有誤解。又本件系爭標的係就陸達汽車貨運
    有限公司（以下簡稱陸達公司）截至83年度未分配盈餘強制
    分配，經查該年度之所得於84年12月5日由被上訴人核定，
    依所得稅法第76條之1之規定，本件被上訴人83年度強制歸
    戶之金額為新臺幣（下同）9,059,531元，如要強制歸戶亦
    應於85年即實施，而不應併入86年度合併計算。又被上訴人
    於92年始送強制執行，顯已逾越核課期間及徵收期間之有效
    期限，被上訴人並無權補徵。另上訴人係被冒用之股東名義
    ，而該公司亦被勒令停業迄今多年，除公司已無財產可資繳
    納稅捐或作分配外，實無理由強行要求上訴人繳納原本不存
    在之所得。且根據所得稅法第14條、第66條之9、稅捐稽徵
    法第28條及35條、民法第178條及司法院、經濟部、財政部
    、行政法院等之函示及判例可知，所得稅法第76條之1規定
    已嚴重侵犯人民之權利，爰請求廢棄原判決並免除上訴人86
    年度歸課綜合所得稅2,472,974元及其因此而增加之應納稅
    額260,084元及其相關之滯納金、利息、罰鍰等，並撤銷強
    制執行。
貳、被上訴人未提出上訴答辯狀。
參、原審斟酌全辯論意旨及調查證據之結果，以：按依稅捐稽徵
    法第28條之申請退稅者，必須係適用法令錯誤或計算錯誤致
    溢繳之稅款之情形始有適用。次按所得稅法第76條之1係對
    公司應分配盈餘達到一定金額時，既不辦理分配，亦不辦理
    增資之情形，為遏阻公司股東藉保留盈餘不分配以規避綜合
    所得稅，影響一般股東權益，所作之強制規定，且此一規定
    係屬特別規定，自不受收付實現原則之拘束。又該條文所規
    定之未分配盈餘之計算，同法第66條之9、第76條之1第2項
    規定甚詳，係以經主管稽徵機關「核定」之營利事業所得額
    為基準，並依法律規定計算之，上訴人主張以公司帳載資料
    為準，於法不符，且帳載是否屬實未經核定亦不能無疑，自
    不能採為歸戶核課股東綜合所得稅之依據。本件陸達公司截
    至83年度未分配盈餘累積數9,059,531元，超過已收資本額
    6,000,000元，經被上訴人所屬彰化縣分局於85年11月6日以
    中區國稅彰縣資字第850031559號函通知該公司辦理增資、
    分配或加徵營利事業所得稅，惟該公司未依規定期限辦理，
    被上訴人所屬彰化縣分局遂依所得稅法第76條之1規定，以
    該公司85年12月31日股東名簿所載股東為對象，按各股東投
    資比例之應分配數予以歸戶，核定上訴人86年度營利所得
    2,113,891元，有陸達公司公司組織未分配盈餘累積數計算
    表（核定表）、強制歸戶計算表、上開通知函及送達回執等
    附原處分卷可考。上訴人雖主張渠係陸達公司之人頭股東，
    惟其所提陸達公司之負責人賴安全偽造文書經判罪之判決，
    其犯罪事實僅記載係賴安全擅列訴外人賴金葉為股東，並於
    該公司營利事業所得稅申報書虛為記載入股分紅取得款項等
    情，並無上訴人被列為人頭股東之事實，上訴人空言主張不
    足採信。另本件陸達公司係於89年12月始申請停業，有營業
    稅稅捐資料查詢結果附原處分卷可按，並非擅自停業或他遷
    不明，且其申請停業時已在本件歸戶課徵股東所得稅之後，
    自無財政部82年2月3日台財稅第831582766號函釋之適用，
    是系爭營利所得歸課並無不合。又依所得稅法施行細則第69
    條之1規定及財政部70年8月7日台財稅第36583號函釋意旨，
    本件83年度累積未分配盈餘於88年1月12日送達，並未逾核
    課期間。況本件稅額繳款書限繳日期88年1月25日，上訴人
    未依限繳納，被上訴人即於同年5月4日移送臺灣彰化地方法
    院強制執行，並於同年10月19日取得法院核發之債權憑證，
    亦未逾徵收期間。另上訴人就稅捐稽徵法第35條申請復查等
    部分，查本件原核定稅額繳款書之限繳日期為88年1月25日
    ，已於同年月12日送達上訴人之「兄」賴安全，有該綜合所
    得稅核定通知書、繳款書及掛號郵件收件回執附原處分卷可
    稽。且依原審93年11月22日準備程序筆錄，亦足見上訴人之
    妻曾委任其姪子代收上訴人之掛號信件，而收受掛號信件為
    日常家務之一種，上訴人之妻依民法第1003條第1項規定亦
    有代理上訴人授權他人代收之權，從而本件綜合所得稅核定
    通知書及繳款書由受任人即上訴人之兄賴安全代收，其送達
    並無不合法之情形。準此，本件復查申請之末日為87年2月
    24日，上訴人遲至92年12月29日始申請復查，已逾申請復查
    法定不變期間，復查決定、訴願決定分別據以駁回均無違誤
    。上訴人此部分訴訟未經合法之前置程序，其訴因不備訴訟
    要件而不合法，爰不另為裁定，併此判決駁回之。又民法第
    179條有關不當得利之規定係屬私法之規定，不能逕行適用
    於公法事件。上訴人主張依上開規定請求，係屬私法事件，
    應由普通法院審判，原審並無審判權，上訴人此部分訴訟均
    不合法爰不另為裁定，亦併此判決駁回之。
肆、本院按：
  (一)「納稅義務人對於因適用法令錯誤或計算錯誤溢繳之稅款，
    得自繳納之日起五年內提出具體證明，申請退還；逾期未申
    請者，不得再行申請。」「納稅義務人對於核定稅捐之處分
    如有不服，應依規定格式，敘明理由，連同證明文件，依左
    列規定，申請復查：一、依核定稅額通知書所載有應納稅額
    或應補徵稅額者，應於繳款書送達後，於繳納期間屆滿翌日
    起算三十日內，申請復查。二、依核定稅額通知書所載無應
    納稅額或應補稅額者，應於核定稅額通知書送達後三十日內
    ，申請復查。」稅捐稽徵法第28條及第35條第1項分別定有
    明文。可知，納稅義務人如不服核定稅捐之處分，應依稅捐
    稽徵法第35條第1項關於申請復查之行政救濟程序請求救濟
    ；至於同法第28條則是針對已繳納之稅捐，因有適用法令錯
    誤或計算錯誤之溢繳稅款情事，請求退還溢繳稅款之救濟程
    序，且對稽徵機關否准退還之行政處分，因該處分並非核定
    稅捐之處分，故納稅義務人如對之不服，應循訴願程序請求
    救濟，並無庸再經復查之前置程序。本件上訴人係陸達公司
    股東，該公司截至83年度未分配盈餘累積數9,059,531元超
    過已收資本額6,000,000元，未依規定辦理增資、分配或加
    徵營利事業所得稅，被上訴人所屬彰化縣分局乃以該公司未
    分配盈餘累積數按上訴人出資比例計算，核定其86年度營利
    所得2,113,891元，歸課綜合所得總額2,472,974元，補徵應
    納稅額260,084元。上訴人不服，提出更正申請書，經被上
    訴人以其復查業已逾期，予以駁回，上訴人仍不服，循序提
    起行政訴訟，亦遭原審判決駁回，遂提起本件上訴。
  (二)經查：關於上訴人86年度綜合所得稅之核定稅額繳款書，其
    限繳日期為88年1月25日，已於同年月12日送達，由上訴人
    之兄賴安全代為收受；嗣上訴人是於92年12月29日、93年3
    月2日先後提出更正申請書及復查申請書，請求依稅捐稽徵
    法第28條、第35條、所得稅法第14條、第66條之9和民法第
    179條重新查核等情，為原審依調查證據之辯論結果所確定
    之事實；可知，上訴人應是依據稅捐稽徵法第28條、第35條
    及民法第179條向被上訴人為不服86年度綜合所得稅核定之
    表示（其中所得稅法第14條及第66條之9係屬實體爭議之規
    定，核與上訴人程序請求之依據無涉）；其中關於依稅捐稽
    徵法第35條即申請復查部分，因原核定上訴人86年度綜合所
    得稅之處分，業已確定，上訴人此復查之申請業已逾期一節
    ，已經原審認定甚明，核無不合。另被上訴人所屬彰化縣分
    局曾於上訴人在92年12月29日提出更正申請書後，以93年2
    月11日中區國稅彰縣二字第093000344 3號函表示歸課並無
    不合之意，上訴人並對之於93年3月2日提出復查申請書表示
    不服之意旨；上訴人更正申請書既含有依稅捐稽徵法第28條
    請求之意旨，則被上訴人所屬彰化縣分局上述回函性質上即
    應認屬關於上訴人依稅捐稽徵法第28條規定之請求予以否准
    之行政處分；又因對此否准之處分不服，並無庸經復查之前
    置程序，故應認上訴人該復查申請書本質上乃訴願之提起，
    是嗣後之訴願決定僅就上訴人依稅捐稽徵法第35條申請復查
    部分為審究，雖有疏漏，然關於本件上訴人之爭執，其程序
    上既已經訴願之前置程序，原審自得併予審究；且原審亦就
    被上訴人本件對上訴人為強制歸戶營利所得之核定，符合所
    得稅法第76條之1規定一節，依調查證據之辯論結果，詳述
    其得心證之理由，且就上訴人之主張何以不足採，分別予以
    指駁，故其據為原處分並無適用法令錯誤之論據，即無違誤
    ；上訴意旨猶執陳詞，就原審判決已詳加論述之事項，再為
    指摘，自無可採。又復查決定以上訴人之復查申請係屬逾期
    為由，予以駁回，係針對上訴人依據稅捐稽徵法第35條為請
    求部分，至於上訴人依稅捐稽徵法第28條為請求部分，因無
    庸經復查之前置程序，自無復查逾期情事，故上訴意旨據以
    指摘原判決違法，實有誤會，而不足採。再對上訴人核課86
    年綜合所得稅之處分既仍屬有效存在，故上訴人即無本於不
    當得利返還請求權請求返還該年度稅款之請求權存在；上訴
    人雖援引民法第179條為主張，然其真意應屬為公法上不當
    得利之請求，原審就上訴人關於不當得利部分之主張，駁回
    之理由雖有不同，結論尚無不合。另依上訴人提出之更正申
    請書及復查申請書，上訴人本件爭執之範圍僅為被上訴人依
    所得稅法第76條之1歸課營利所得部分，原審亦就此部分之
    爭執為判決，而不及於相關之罰鍰、滯納金及利息部分，故
    上訴意旨關於此部分之請求，即非本院所得予以審究之事項
    ，併予指明。
  (三)綜上所述，上訴人之主張並無可採。原審判決將訴願決定及
    原處分均予維持，而駁回上訴人在原審之訴，並無不合。上
    訴意旨指摘原判決違法，求為廢棄，為無理由，應予駁回。
據上論結，本件上訴為無理由，依行政訴訟法第255條第1項、第
98條第3項前段，判決如主文。
中    華    民    國    95    年    6     月    15    日
                  第一庭審判長法  官  葉  振  權
                              法  官  陳  秀  美
                              法  官  劉  鑫  楨
                              法  官  梁  松  雄
                              法  官  劉  介  中
以  上  正  本  證  明  與  原  本  無  異
中    華    民    國    95    年    6     月    15    日
                              書記官  吳  玫  瑩


司法院資訊處製作；財團法人民間司法改革基金會備份。
